臺灣高等法院民事判決　　　　　　　　　 99年度上字第833號
上　訴　人　陳淑玲
訴訟代理人　陳尤榮
被　上訴人　邱吳雪惠
訴訟代理人　蘇誌明律師
被　上訴人　鼎鉅建設股份有限公司
法定代理人　鄭兆輝
　　　　　　李弘毅
　　　　　　蔡文利
上列當事人間請求損害賠償事件，上訴人對於中華民國99年5 月
28日臺灣桃園地方法院98年度訴字第1158號判決提起上訴，本院
於100年1月4日言詞辯論終結，判決如下：
    主      文
上訴駁回。
第二審訴訟費用（減縮部分除外）由上訴人負擔。
    事實及理由
一、被上訴人鼎鉅建設股份有限公司（下稱鼎鉅公司）未於最後
    言詞辯論期日到場，核無民事訴訟法第386 條所列各款情形
    ，爰依上訴人之聲請，由其一造辯論而為判決。
二、按第二審訴之變更或追加，非經他造同意不得為之，但擴張
    或減縮應受判決事項之聲明者，不在此限，民事訴訟法第44
    6條第1項、第255條第1項第3 款定有明文。上訴人原請求被
    上訴人鼎鉅公司、邱吳雪惠各給付新臺幣（下同）72萬元、
    122 萬元本息，嗣於本院審理時，減縮請求被上訴人鼎鉅公
    司、邱吳雪惠各給付647,000元、120 萬元（本院卷119頁）
    ，核屬減縮應受判決事項之聲明，依上開規定，應予准許。
三、上訴人主張：上訴人於民國83年7月26 日，與被上訴人鼎鉅
    公司、邱吳雪惠，簽訂房屋預訂買賣契約書、土地預訂買賣
    契約書，以總價160 萬元，向被上訴人鼎鉅公司買受其所興
    建坐落桃園縣龜山鄉○○段699 地號土地「綠光計劃」店29
    棟1 樓房屋1戶，以總價375萬元，向被上訴人邱吳雪惠買受
    上開房屋面積之持分土地，並已分別給付36萬元、61萬元予
    被上訴人鼎鉅公司、邱吳雪惠。詎被上訴人鼎鉅公司並未按
    系爭房屋買賣契約附件(五)建材設備說明之「戶外公設」所載
    ，施作高爾夫果嶺大道、兒童原野樂園、健康步道、景觀水
    瀑流泉及溜冰場、羽球場等休閒運動設施，亦未按其可施作
    夾層使用之廣告內容，將夾層依樓地板面積3分之1登記於建
    物所有權狀。上訴人多次反應，被上訴人鼎鉅公司均置之不
    理，迨至85年5 月間，上訴人再次就上開瑕疵向被上訴人鼎
    鉅公司為異議，並表示將行使同時履行抗辯權，被上訴人非
    惟未予補正，竟突於86年3月25 日，以上訴人未繳納系爭房
    地第15-17 期、取得使用執照分期款，及上訴人未配合辦理
    對保手續，解除系爭房地買賣契約，並於87年3月25 日將系
    爭房地所有權移轉登記予訴外人周奇鋒。被上訴人並未將第
    15-17 期繳款通知書交付上訴人，無催告或拒不繳款可言，
    而上訴人溢繳之房地價款至少3萬元，足可抵繳第15-17期分
    期款，上訴人未積欠任何分期款，此外，上訴人已為同時履
    行抗辯，於被上訴人鼎鉅公司補正上開瑕疵前，上訴人本得
    拒絕給付系爭房地分期款，亦無配合辦理對保手續之義務，
    被上訴人以上訴人積欠分期款未償、未配合辦理對保手續為
    由解除系爭房地買賣契約，難謂合法。被上訴人將系爭房地
    所有權移轉登記予周奇鋒，已屬給付不能，上訴人業本於民
    法第226條、第256 條規定，以98年8月25日準備暨訴之追加
    狀解除系爭房地買賣契約（按：被上訴人鼎鉅公司、邱吳雪
    惠分別於98年10月22日、98年10月8日收受），依民法第259
    條規定及系爭房屋買賣契約第14條第3 項、系爭土地買賣契
    約第9條第3項約定，上訴人自得請求被上訴人鼎鉅公司、邱
    吳雪惠將受領之36萬元、61萬元返還之，並賠償與退還款項
    相同之金額即36萬元、61萬元，作為被上訴人違約賠償金等
    語。原審為上訴人全部敗訴之判決，上訴人不服，提起上訴
    ，並聲明：(一)原判決（除減縮部分外）廢棄。(二)上開廢棄部
    分，被上訴人鼎鉅公司、邱吳雪惠應各給付上訴人647,000
    元、120萬元，及自98年8月25日民事準備暨訴之追加狀繕本
    送達翌日即被上訴人鼎鉅公司自98年10月23日、被上訴人邱
    吳雪惠自98年10月9 日起，均至清償日止，按年息5%計算之
    利息。(三)願供擔保，請准宣告假執行。逾上開請求之部分經
    減縮後，已告確定。
四、被上訴人抗辯：上訴人自85年2 月15日起即未依約給付分期
    款，被上訴人多次催告繳款，上訴人均置之不理，待取得使
    用執照後，被上訴人鼎鉅公司復於85年7 月11日通知上訴人
    辦理銀行貸款手續或繳清尾款，上訴人亦遲不配合辦理，被
    上訴人業於86年3月25日，依系爭房屋買賣契約第14 條、系
    爭土地買賣契約第9 條約定，以上訴人未依約辦理對保手續
    及給付買賣價金為由，解除系爭房地買賣契約，並沒收上訴
    人已繳納之價金30萬元、58萬元，上訴人於系爭房地買賣契
    約解除後，始於86年4月8日為同時履行抗辯，並於98年10月
    間解除系爭房地買賣契約，難謂合法，其主張系爭房地買賣
    契約業經其解除，其得請求被上訴人鼎鉅公司、邱吳雪惠返
    還所受領之款項，並賠償與退還款項相同之金額，為無理由
    等語。並聲明：(一)駁回上訴。(二)如受不利之判決，願供擔保
    ，請准宣告免為假執行。
五、兩造不爭執之事項：
  (一)上訴人於83年7月26 日，與被上訴人鼎鉅公司、邱吳雪惠，
    簽訂房屋預訂買賣契約書、土地預訂買賣契約書，以總價16
    0 萬元，向被上訴人鼎鉅公司買受其所興建坐落桃園縣龜山
    鄉○○段699地號土地「綠光計劃」店29棟1樓房屋1 戶，以
    總價375 萬元，向被上訴人邱吳雪惠買受上開房屋面積之持
    分土地（原審卷第15-32頁、第33-41頁）。
  (二)系爭房地於85年2月16日取得使用執照，並於86年7月29日將
    公共設施移交予綠光計劃社區管理委員會（原審卷第280 頁
    、第188-191頁）。
  (三)被上訴人鼎鉅公司於85年7月11 日催告上訴人辦理銀行貸款
    對保手續或繳清尾款。上訴人於85年7月23 日函覆系爭房地
    擬轉讓他人，變更後之所有權人將於文到10日內自動至彰化
    銀行城東分行辦妥對保手續（原審卷第192-193頁、第285頁
    ）。
  (四)被上訴人於86年3 月25日，依系爭房屋買賣契約第14條、系
    爭土地買賣契約第9條約定，以上訴人積欠第15-17期、取得
    使用執照分期款未償，及未至銀行辦理貸款對保手續或繳清
    尾款為由，解除系爭房地買賣契約。上訴人於86年4月8日函
    覆因被上訴人未依約施作公共設施，其得為同時履行抗辯，
    拒絕給付第15、16、17 期分期款，且銀行貸款應於交屋後1
    個月內為之，其並無違約情事（原審卷第222-225頁、第196
    -200頁）。
  (五)被上訴人於87年3月10日將系爭房地讓與周奇鋒，並於87年3
    月25日完成所有權移轉登記（原審卷第60-61頁）。
  (六)上訴人依民法第226條、第256 條規定，以98年8月25日準備
    暨訴之追加狀解除系爭房地買賣契約，被上訴人鼎鉅公司、
    邱吳雪惠分別於98年10月22日、98年10月8 日收受送達（原
    審卷第57-59頁、第79-80頁）。
六、兩造之爭點及本院之判斷：
    上訴人主張被上訴人於87年3 月間將系爭房地移轉登記予周
    奇峰，已屬給付不能，其已於98年10月間解除系爭房地買賣
    契約，被上訴人自應返還其已繳納之款項，並賠償與退還款
    項相同之金額，為被上訴人所否認，並以前詞置辯，是本件
    所應審究者為：系爭房地買賣契約是否業經被上訴人於86年
    3月25日合法解除？茲論述如下：
  (一)查上訴人同意按被上訴人通知之時間、地點備齊所需證件，
    並覓具銀行機構核准之保證人，並向銀行機構辦存款開戶，
    協助被上訴人辦理貸款之一切手續。上訴人委託被上訴人代
    辦貸款以資抵付買賣價款時，應另外訂立「代辦貸款委託書
    」如系爭房地買賣契約附件(二)，上訴人應按該委託書之約定
    辦理。系爭房屋買賣契約第13條第2款、第6款及系爭土地買
    賣契約第8條第2款、第6 款定有明文（原審卷第29、39頁）
    。而辦理借款及抵押權設定登記事項所需證明，借款人、保
    證人身份之證明文件及有關文件或需借款人、保證人簽名蓋
    章及辦理銀行開戶等手續，上訴人需依被上訴人之通知如期
    辦妥，貸款銀行核辦貸款如需集中辦理手續與對保時，委託
    人及保證人應按指定時間地點迅為配合，否則，被上訴人得
    中止繼續接受委託人之委託，上訴人應即時一次付清該期款
    項，復為系爭房地買賣契約附件(二)代辦貸款委託書第5 條所
    明定（原審卷第24、35頁）。上訴人與被上訴人另行簽訂「
    代辦貸款委託書」委託被上訴人代辦貸款，有系爭房地買賣
    契約附件(二)代辦貸款委託書在卷可憑（原審卷第24頁、第35
    頁），依上開約定，上訴人即負有按被上訴人指定時間辦理
    對保手續之義務，如未配合，其即應即時一次付清該期款項
    。
  (二)又上訴人如違約，被上訴人得逕自片面解除系爭房地買賣契
    約，及其他與本約有連帶關係之各項附約，被上訴人得沒收
    上訴人已繳之全部價金作為違約賠償金，系爭房屋買賣契約
    第14條第2、4款及系爭土地買賣契約第9條第2、4 款定有明
    文。上訴人負有按被上訴人指定時間辦理對保手續之義務，
    已如前述，被上訴人鼎鉅公司於取得系爭房屋使用執照後，
    即通知上訴人至貸款銀行辦理對保手續，或於函到7 日內繳
    清尾款，上訴人於收受上開存證信函後，未配合辦理對保手
    續，亦未依限繳清尾款，復據被上訴人提出林口二支郵局第
    58號存證信函、書面函告為證（原審卷第192-193頁、第194
    頁），按之上開約定，被上訴人於86年3月25 日，以上訴人
    未依約配合辦理對保手續或繳清尾款為由，解除系爭房地買
    賣契約，並沒收上訴人已繳納之價金（林口二支郵局第125
    號存證信函參照，原審卷第222-225頁），洵屬正當。
  (三)上訴人雖主張被上訴人85年7 月11日催告時，上訴人尚無辦
    理貸款之義務，其於85年7 月11日所為之催告，不生催告之
    效力等語。惟查：辦理貸款對保手續與貸款實際核撥，係屬
    二事，貸款銀行完成對保手續後，仍需進行審核，必待房地
    所有權移轉登記予買受人，並辦妥抵押權設定登記後，始能
    實際核撥貸款，此為銀行貸款之慣例。系爭建案部分買受人
    於85年5 月間即已完成所有權移轉、抵押權設定登記，有建
    物登記謄本在卷可憑（本院卷第153 頁），依上開銀行貸款
    慣例，顯然買受人於85年5 月間甚或更早即應完成對保手續
    ，否則何能於85年5 月間完成所有權移轉、抵押權設定登記
    ？上訴人主張被上訴人於85年7 月11日催告時，其尚無辦理
    銀行貸款對保手續之義務，尚非可採。又依系爭建案各該買
    受人（含上訴人）繳納買賣價金分期款之日期觀之，第12期
    分期款應於84年12月間繳納，第17期分期款應於85年5 月間
    繳納，買受人多於85年5 月間即繳納第17期分期款，觀諸合
    作金庫商業銀行民族分行98年10月23日合金民族字第098000
    4172號函及函附之交易明細表即明（按：經銷商代號欄記載
    之17E2-3、17E6-2、17G3-1，其「17」即為第17期分期款，
    其「E2-3、E6-2、G3-1」為房屋編號，該等分期款為編號E2
    -3、E6-2、G3-1房屋所繳納之第17期分期款，原審卷第175
    頁參照），足見第17期分期款應於85年5月間繳納，依系爭
    房地買賣契約附件(一)付款明細表記載之時程，買受人嗣即應
    辦理銀行貸款對保手續，俾利貸款銀行進行審核，待實際核
    撥後即以之清償尾款，被上訴人於85年7 月間催告上訴人履
    行銀行貸款對保手續，並非預先催告，自生催告之效力，上
    訴人主張被上訴人85年7月11日催告時，第15-17期分期款之
    繳納期限仍未屆至，核非事實，其執以主張其於85年7 月間
    仍無辦理銀行貸款對保手續之義務，被上訴人所為之催告不
    生效力，尚難憑採。
  (四)上訴人雖另主張其已為同時履行抗辯，於被上訴人鼎鉅公司
    補正公共設施之瑕疵前，其本得拒絕給付系爭房地買賣價金
    ，亦無配合辦理對保手續之義務等語。惟查：
  1.被上訴人鼎鉅公司於85年7 月11日催告上訴人辦理銀行貸款
    對保手續或繳清尾款後，上訴人旋於85年7 月23日函覆被上
    訴人，表明：「茲因有意轉讓予第三者，現正在洽談中，期
    間為10天-14 天內，會有確定該房屋之名義人為誰。敬請台
    端函收到之翌日起10日內，該房屋之真正名義人自動會至彰
    化銀行城東分行辦妥對保手續，敬請台端見諒」等語，有台
    北郵局第3193 號存證信函在卷可憑（原審卷第285頁），足
    見上訴人並未拒絕辦理銀行貸款對保手續，僅其須待10日後
    始得為之，上訴人顯無拒絕自己之給付而為同時履行抗辯之
    意，否則上開存證信函何以未就公共設施、夾層之事加以爭
    執？甚或表明變更後之所有權人將於10日後自動至彰化銀行
    城東分行辦妥對保手續？上訴人主張其已為同時履行抗辯，
    核非可採。
  2.被上訴人固於原審98年12月28日言詞辯論期日陳稱：「（原
    告第一次跟你們主張同時履行抗辯是何時？）對保那時候」
    等語（原審卷第210 頁）。然上訴人並未至貸款銀行辦理對
    保手續，上訴人所謂之對保，係上訴人訴訟代理人陳尤榮於
    85年5 月間陪同上訴人之妹陳淑真至銀行對保，觀諸上訴人
    訴訟代理人陳尤榮於原審98年12 月28日言詞辯論期日陳稱：
    「第一次85年5 月間我陪我的小姨子一起去合作金庫對保，
    那次我有跟被告說公設要做出來，夾層要有三分之一登記在
    所有權狀裡面，被告那時有保證，要我小姨子先簽對保，我
    後來發現不對，覺得我小姨子被騙」等語即明（原審卷第21
    0 頁），足見上訴人訴訟代理人陳尤榮對保當時所為之主張
    係基於其小姨子陳淑真之立場而為，非為上訴人行使同時履
    行抗辯權，否則上訴人於收受被上訴人鼎鉅公司85年7 月11
    日催告辦理對保手續之催告函後，何以僅表明將由變更後之
    所有權人前往貸款銀行辦理對保手續，而未提及公共設施、
    夾層之事？被上訴人既已於99年3月2日言詞辯論期日援引上
    訴人85年7月23日存證信函更正陳述，並於99年4 月9日言詞
    辯論期日撤銷其自認（原審卷第295、309頁），堪認被上訴
    人已證明其自認與事實不符，本院自不得認其自認之事實為
    真，而以之為裁判之基礎，上訴人主張被上訴人已自認上訴
    人於85年5月間對保時即為同時履行抗辯，尚難憑採。
  3.按雙務契約當事人之請求權係互相獨立，僅其實現因他方當
    事人行使抗辯權而互相發生牽連而已。雙方當事人均享有同
    時履行抗辯權，縱一方當事人未依債務本旨提出自己之給付
    ，係就自己所負債務，應否負給付遲延責任之問題，仍非不
    得催告他方履行所負之債務，他方在未行使同時履行抗辯權
    以前，仍可發生遲延責任之問題，必須行使以後，始能免責
    。上訴人收受被上訴人85年3 月25日解除系爭房地買賣契約
    之存證信函後，於86年4月8日，以被上訴人未施作公共設施
    為由，行使同時履行抗辯權，固有鶯歌郵局第115 號存證信
    函在卷足憑（原審卷第196-200頁）。惟被上訴人85年7月11
    日催告其辦理銀行貸款對保手續或繳清尾款時，上訴人並未
    為同時履行抗辯，已詳前述，則上訴人就其違約行為即不得
    主張免責，被上訴人於86年3 月25日以上訴人未依約配合辦
    理對保手續或繳清尾款為由解除系爭房地買賣契約，核屬有
    據。系爭房地買賣契約既經合法解除，上訴人已無從再就原
    契約給付義務為同時履行抗辯，其於系爭房地買賣契約解除
    後之86年4月8日，以被上訴人未施作公共設施為由行使同時
    履行抗辯權，不生同時履行抗辯之問題，要不影響被上訴人
    合法解除系爭房地買賣契約之效力，上訴人主張其已為同時
    履行抗辯，於被上訴人鼎鉅公司補正公共設施之瑕疵前，並
    無配合辦理對保手續之義務，確不足採。
  (五)又被上訴人解除系爭房地買賣契約之事由，包括上訴人未給
    付第15-17 期、取得使用執照分期款，及未配合辦理銀行貸
    款對保手續，亦未一次繳清尾款，系爭房地買賣契約業經被
    上訴人於86年3 月25日以上訴人未依約配合辦理對保手續或
    繳清尾款為由合法解除，既如前述，有關被上訴人是否交付
    第15-17 期及取得使用執照分期款之繳款通知、是否合法催
    告上訴人為給付、上訴人有無溢繳之情形、溢繳之款項是否
    足以抵繳第15-17 期分期款、被上訴人以上訴人未繳納上開
    分期款為由解除系爭房地買賣契約是否合法等事項，已不足
    以影響系爭房地買賣契約業經解除之效力，就此，本院自無
    庸加以調查、審究，附此敘明。
七、綜上所述，系爭房地買賣契約業經被上訴人於86年3 月25日
    合法解除，該契約於解除後溯及失其效力，上訴人已無從再
    為解除，上訴人以98年8 月25日準備暨訴之追加狀解除系爭
    房地買賣契約，不生解除之效力，其主張其得請求被上訴人
    返還其已繳納之價金，並賠償與退還款項相同之金額，核非
    有據。從而，上訴人依民法第259 條規定及系爭房屋買賣契
    約第14條第3項、系爭土地買賣契約第9 條第3項約定，請求
    被上訴人鼎鉅公司、邱吳雪惠各給付上訴人647,000元、120
    萬元，及自98年8 月25日民事準備暨訴之追加狀繕本送達翌
    日即被上訴人鼎鉅公司自98年10月23日、被上訴人邱吳雪惠
    自98年10 月9日起，均至清償日止，按年息5%計算之利息，
    為無理由，不應准許。上訴人之訴既經駁回，其假執行之聲
    請，亦失所附麗，應併予駁回。原審就此部分為上訴人敗訴
    之判決，核無違誤（按：逾上開請求部分經減縮後已告確定
    ），上訴意旨指摘原判決此部分不當，求予廢棄改判，為無
    理由，應駁回其上訴。
八、本件事證已臻明確，兩造其餘攻擊防禦方法及所提證據，經
    本院審酌後，核與本判決之結果不生影響，爰不另一一論述
    ，併予敘明。
九、據上論結，本件上訴為無理由，依民事訴訟法第449條第1項
    、第78條、第463條、第385條第1項前段，判決如主文。
中    華    民    國   100    年    1     月    18    日
                    民事第十四庭
                        審判長法  官  林金村
                              法  官  王麗莉
                              法  官  陳秀貞
正本係照原本作成。
如不服本判決，應於收受送達後20日內向本院提出上訴書狀，其
未表明上訴理由者，應於提出上訴後20日內向本院補提理由書狀
（均須按他造當事人之人數附繕本）上訴時應提出委任律師或具
有律師資格之人之委任狀；委任有律師資格者，另應附具律師資
格證書及釋明委任人與受任人有民事訴訟法第466條之1第1項但
書或第2項（詳附註）所定關係之釋明文書影本。如委任律師提
起上訴者，應一併繳納上訴審裁判費。
中    華    民    國   100    年    1     月    18    日
                              書記官  葉國乾
附註：
民事訴訟法第466條之1（第1項、第2項）：
對於第二審判決上訴，上訴人應委任律師為訴訟代理人。但上訴
人或其他法定代理人具有律師資格者，不在此限。
上訴人之配偶、三親等內之血親、二親等內之姻親，或上訴人為
法人、中央或地方機關時，其所屬專任人員具有律師資格並經法
院認為適當者，亦得為第三審訴訟代理人。